臺灣高等法院刑事判決　　　　　　 　 96年度上訴字第2588號
上　訴　人　臺灣基隆地方法院檢察署檢察官
被　　　告　甲○○
上列上訴人因被告違反毒品危害防制條例案件，不服臺灣基隆地
方法院96年度訴字第266號，中華民國96年5月17日第一審判決（
起訴案號：臺灣基隆地方法院檢察署96年度偵緝字第35號、第36
號、第186號，移送併辦案號：96 年度毒偵字第1318號），提起
上訴，本院判決如下：
    主  文
原判決撤銷。
甲○○施用第一級毒品，累犯，處有期徒刑壹年；扣案之第一級
毒品海洛因（驗餘淨重零點壹伍公克）沒收銷燬之，包裝袋壹只
沒收之。
    事  實
一、甲○○前因施用第一級毒品案件，經觀察、勒戒後，因認無
    繼續施用毒品之傾向，於民國（下同）87年8 月19日執行完
    畢釋放，並經臺灣基隆地方法院檢察署檢察官以87年度偵字
    第3463號不起訴處分，復因施用第一級毒品案件，經觀察、
    勒戒後，因認有繼續施用毒品之傾向，經法院裁定令入戒治
    處所強制戒治，嗣經法院裁定停止戒治，於90年6 月19日出
    監，因期滿未經撤銷停止戒治，而於90年9 月28日執行完畢
    ，並因同案經臺灣基隆地方法院以89年度訴字第672 號判決
    判處有期徒刑8 月；又因施用第一級毒品案件，經法院裁定
    令入戒治處所強制戒治，因法律修正報結，因同案經臺灣基
    隆地方法院以92年度訴字第568號判決判處有期徒刑9月。另
    因施用第一級毒品案件，經臺灣基隆地方法院以94年度訴字
    第753號判決判處有期徒刑8月，於95年9 月22日因縮刑期滿
    執行完畢。詎甲○○猶不知悔改，未戒除毒癮惡習，明知海
    洛因係毒品危害防制條例第2條第2項第1 款規定之第一級毒
    品海洛因，依法不得持有、施用，基於施用第一級毒品之集
    合犯之犯意，自96年1月間某日起至96年5月3 日16時止許，
    在其位於基隆市○○區○○路58巷28弄87號住處，平均每 2
    、3日1次，以將第一級毒品海洛因放置於針筒內，加水混合
    後注射血管之方式，施用第一級毒品海洛因，分別遭警多次
    查獲，詳述如下：
  (一)於96年1月15日晚間7時22分許因另案為警查獲，因其為毒品
    列管人口，警詢中經採集其尿液送驗（檢體編號：Ｚ0000000
    00000 號），發現呈嗎啡代謝物之陽性反應，而為警查獲。
  (二)於96年1月19日下午3時50分許，在基隆市○○街100 號與他
    人發生爭執，經警到場處理，當場查獲第一級毒品海洛因 1
    小包（驗餘淨重0.15公克），經採集其尿液送驗後，惟該次
    尿液呈嗎啡代謝物之陰性反應（檢體編號：96-2-047）。
  (三)於96年1月23日晚間8時16分許因另案為警查獲，警詢中經採
    集其尿液送驗（檢體編號：96-2-057號），發現呈嗎啡代謝
    物之陽性反應，而為警查獲。
  (四)復於96年5月4 日因另案遭通緝為警緝獲後，警詢中於96年5
    月4日凌晨1時20分許經採集其尿液送驗（檢體編號：96-2-2
    28號），發現亦呈嗎啡代謝物之陽性反應，而為警查獲。
二、案經基隆市警察局第二分局報請臺灣基隆地方法院檢察署檢
    察官偵查起訴暨移送併案審理。
    理  由
一、按刑事訴訟法第159條第1項雖規定，被告以外之人於審判外
    之言詞或書面陳述，除法律有規定外，不得作為證據。惟同
    法第159條之5第2 項已規定，當事人、代理人或辯護人於法
    院調查證據時，知有第159條第1項不得為證據之情形，而未
    於言詞辯論終結前聲明異議者，視為有前項之同意（指同條
    第1項之同意作為證據）。又「刑事訴訟法第159條之5 明定
    ：『被告以外之人於審判外之陳述，雖不符前四條之規定，
    而經當事人於審判程序同意作為證據，法院審酌該言詞陳述
    或書面陳述作成時之情況，認為適當者，亦得為證據。』、
    『當事人、代理人或辯護人於法院調查證據時，知有第 159
    條第1 項不得為證據之情形，而未於言詞辯論終結前聲明異
    議者，視為有前項之同意。』，其立法理由在於傳聞證據未
    經當事人之反對詰問予以核實，乃排斥其證據能力。惟當事
    人如放棄對原供述人之反對詰問權，於審判程序表示同意該
    等傳聞證據可作為證據，此時，法院除認該傳聞證據欠缺適
    當性外，自可承認其證據能力。又當事人、代理人或辯護人
    於調查證據時，知有刑事訴訟法第159條第1項不得為證據之
    情形，卻表示『對於證據調查無異議』、『沒有意見』等意
    思，而未於言詞辯論終結前聲明異議者，應視為已有將該等
    傳聞證據採為證據之同意。」最高法院93年度台上字第3533
    號、94年度台上字第2976號判決亦採同一見解。經查本案被
    告及檢察官於本院準備程序、審理期日，對本案之全部證據
    即：臺灣尖端先進生技醫藥股份有限公司96年2月1日、96年
    1月31日、96年5月16日出具之濫用藥物檢驗報告共3 紙、臺
    灣檢驗科技股份有限公司96年2月1日出具之濫用藥物尿液檢
    驗報告及基隆市警察局第二分局偵辦毒品案件尿液檢體對照
    表3 紙、應受尿液採驗人尿液檢體採集送驗紀錄表、法務部
    調查局96年2月16日調科壹字第09623013350號鑑定書等，表
    示對證據能力不爭執，復於審判期日就本院一一提示之證據
    於言詞辯論終結前，均未就所調查之證據主張有刑事訴訟法
    第159條第1項不得為證據之情形，是參照上開說明要旨，本
    案經調查之證據，均有證據能力。
二、
  (一)上開事實，業據被告於警詢、原審及本院審理時坦承不諱（
    見毒偵字第1318號卷第10頁、原審卷第23頁、32頁、本院卷
    第24頁反面、40頁），且被告於96年1月15日、同年1月23日
    、同年5月4日為警查獲後，採集之尿液檢體經送臺灣尖端先
    進生技醫藥股份有限公司及臺灣檢驗科技股份有限公司檢驗
    ，均呈海洛因代謝物嗎啡之陽性檢驗結果，此有臺灣尖端先
    進生技醫藥股份有限公司96年2月1日、96年1月31日、96年5
    月16日出具之濫用藥物檢驗報告共3 紙、臺灣檢驗科技股份
    有限公司96年2月1日出具之濫用藥物尿液檢驗報告及基隆市
    警察局第二分局偵辦毒品案件尿液檢體對照表共3 紙、應受
    尿液採驗人尿液檢體採集送驗紀錄表附卷可稽（見毒偵字第
    429號卷第3頁、5頁、毒偵字第265號卷第3至4頁、毒偵字第
    1318號卷第4至5頁）。又扣案之白色粉末1 包經送鑑定後，
    確含第一級毒品海洛因之成分，此有法務部調查局96年2 月
    16日調科壹字第09623013350 號鑑定書在卷供參（見偵緝字
    第186號卷第50頁），足認被告之自白與事實相符。
  (二)被告雖另辯稱：
    伊於96年5月3日並未吸用毒品云云，惟被告先後均已自承伊
    於96年5月3日下午16時在自家中施用毒品，又稱96年5月3日
    下午又在家中施用第一級毒品、伊施用毒品至96年5月3日止
    等語明確（見毒偵字第1318號卷第10頁、本院卷第24頁反面
    、40頁），且按海洛因經注射或吸入人體後，約80% 於24小
    時內自尿中排出，一般而言，尿液中能否驗出嗎啡陽性反應
    與其投與途徑、投與量、採尿時間、個人體質及檢測方法之
    靈敏度有關，國外曾有文獻報導注射6 毫克之海洛因鹽酸鹽
    ，其代謝物嗎啡之平均可檢出時限約為26小時，業經行政院
    衛生署藥物食品檢驗局以81年9月8 日藥檢壹字第8114885號
    函述綦詳，被告上開所採尿液送驗結果既有鴉片類（可待因
    、嗎啡）陽性反應，且該結果又係採用氣相層析質譜儀法進
    行確認，已足排除被告因服用藥物導致呈毒品偽陽性反應之
    可能，顯見被告於96年5月4 日凌晨1時20分許經警採尿前回
    溯26小時內，確有施用第一級毒品海洛因之事實，是被告於
    96年5月3日下午16時有吸用毒品，堪可信實。上開所辯自非
    屬實而不足採信。至被告於96年1 月19日為警查獲後，採集
    之尿液經送鑑定，雖呈現鴉片類陰性之檢驗結果，此有臺灣
    尖端先進生技醫藥股份有限公司96年1 月31日濫用藥物檢驗
    結果在卷可稽（見偵字第955 號卷第37頁），然被告施用毒
    品之頻率為平均每2、3日1 次，已如前述，則被告或於該次
    採尿前尚未施用，或體內對於先前施用之毒品已代謝完畢，
    致該次尿液中所含鴉片類成分低於檢測標準，惟仍無礙於前
    開事實之認定。本件被告施用第一級毒品之事證明確，犯行
    應堪認定。
三、按毒品危害防制條例於92年7月9日修正公布，自93年1月9日
    施行，其中第20條、第23條將施用毒品之刑事處遇程序，區
    分為「初犯」、「5年內再犯」及「5年後再犯」，依其立法
    理由之說明：「初犯」，經觀察、勒戒或強制戒治後，應為
    不起訴處分或不付審理之裁定；經觀察、勒戒或強制戒治執
    行完畢釋放後，「5 年內再犯」者，因其再犯率甚高，原實
    施之觀察、勒戒及強制戒治既已無法收其實效，爰依法追訴
    或裁定交付審理，至於經觀察、勒戒或強制戒治執行完畢釋
    放後，「5 年後再犯」者，前所實施之觀察、勒戒或強制戒
    治已足以遮斷其施用毒品之毒癮，為期自新及協助其斷除毒
    癮，仍適用「初犯」之規定，先經觀察、勒戒或強制戒治之
    程序，從而，僅限於「初犯」及「5 年後再犯」二種情形，
    始應先經觀察、勒戒或強制戒治程序，倘被告於5 年內已再
    犯，經依法追訴處罰，縱其第3次（或第3次以上）再度施用
    毒品之時間，在初犯經觀察、勒戒或強制戒治執行完畢釋放
    5年以後，已不合於「5年後再犯」之規定，且因已於「5 年
    內再犯」，顯見其再犯率甚高，原實施觀察、勒戒或強制戒
    治，已無法收其實效，應依該條例第10條處罰（最高法院95
    年第7 次刑事庭會議決議可資參照）。本件被告前因施用第
    一級毒品案件，經觀察、勒戒後，因認無繼續施用毒品之傾
    向，於87年8 月19日執行完畢釋放，復因施用第一級毒品案
    件，經觀察、勒戒後，因認有繼續施用毒品之傾向，經法院
    裁定令入戒治處所強制戒治，嗣經法院裁定停止戒治，於90
    年6月19日出監，因期滿未經撤銷停止戒治，而於90年9月28
    日執行完畢，並因同案經原審以89年度訴字第672 號判決判
    處有期徒刑8 月，又因施用第一級毒品案件，經法院裁定令
    入戒治處所強制戒治，因法律修正報結，因同案經原審以92
    年度訴字第568號判決判處有期徒刑9月，另因施用第一級毒
    品案件，經原審以94年度訴字第753號判決判處有期徒刑8月
    ，此有臺灣高等法院被告前案紀錄表在卷可稽，是被告於所
    受強制戒治執行完畢5 年內已再犯，且經依法追訴處罰，足
    認原實施觀察、勒戒及強制戒治無法收其實效，縱被告本次
    犯行係於所受強制戒治執行完畢5 年後所為，揆諸首揭說明
    ，仍不合於毒品危害防制條例第20條第3項規定之「5年後再
    犯」，且因被告係於「5 年內再犯」，顯見其再犯率甚高，
    即應依法處罰。
四、核被告所為，係犯毒品危害防制條例第10條第1 項之施用第
    一級毒品罪。被告施用前後持有第一級毒品之低度行為為施
    用之高度行為所吸收，不另論罪。又按刑事法若干犯罪行為
    態樣，本質上原具有反覆、延續實行之特徵，立法時既予特
    別歸類，定為犯罪構成要件之行為要素，則行為人基於概括
    之犯意，在密切接近之一定時、地持續實行之複次行為，倘
    依社會通念，於客觀上認為符合一個反覆、延續性之行為觀
    念者，於刑法評價上，即應僅成立一罪。學理上所稱「『集
    合犯』之職業性、營業性或收集性等具有重複特質之犯罪均
    屬之，例如經營、從事業務、收集、販賣、製造、散布等行
    為概念者是（參照最高法院95年度臺上字第1079號判決要旨
    ），亦即立法者針對特定刑罰規範之構成要件，已預設其本
    身係持續實行之複次行為，具備反覆、延續之行為特徵，故
    將之總括或擬制成一個構成要件之「集合犯」行為，因刑法
    評價上為構成要件之行為單數，應僅成立一罪。而查毒品因
    具有成癮性、濫用性（此觀乎毒品危害防制條例第2 條之規
    定自明），立法實務首重以刑事處遇方式戒斷行為人毒癮，
    若無法收其實效，始依法追訴處罰（此觀乎毒品危害防制條
    例第20、23條之規定即明），故施用毒品本身具備反覆、延
    續之行為特徵，持續多次施用毒品始為此類犯罪之典型或常
    態，於刑法評價上，施用毒品應僅成立集合犯一罪。查被告
    有事實欄所載之施用毒品紀錄，且其平均每2、3 日即施用1
    次，施用頻率已屬頻繁，且施用毒品之行為本身即具有反覆
    實施之特徵，顯已成癮，足見其係以集合犯之一個犯意，多
    次施用第一級毒品，應論以集合犯並以一罪論。又起訴意旨
    雖僅敘及被告自95年1月12日9時許起至96年1 月23日20時16
    時許往前回溯數日內之施用海洛因犯行；然前揭犯罪事實欄
    所述其餘施用海洛因行為（臺灣板橋地方法院檢察署檢察96
    年度毒偵字第1318號移送併案審理），既係被告基於施用毒
    品之習慣而反覆施用，有如前述，則與已起訴部分之事實，
    有實質上一罪之關係，自為起訴效力所及，且檢察官亦請求
    併案審理，本院自得併予審理，附此敘明。被告曾受事實欄
    所載之徒刑執行完畢，有本院被告前案紀錄表供參，其受徒
    刑之執行完畢五年內，故意再為本件施用第一級毒品之犯行
    ，為累犯，應依刑法第47條第1項之規定加重其刑。
五、原審以被告犯罪事證明確，予以論罪科刑，固非無見，惟查
    ，原判決未及審酌被告自96年1月間某日起至96年1月12日上
    午9時前及96年1月23日下午2、3時許至96年5月3日16時止許
    期間之犯行，尚有未洽。檢察官另以被告有於96年5月3日16
    時許，在其基隆市○○區○○路58巷28弄87號住處內，以針
    筒注射方式，施第一級毒品海洛因之犯行，此部分事實，核
    與原判決所認事實有集合犯之包括一罪之關係，原審未及審
    酌為由提起上訴，為有理由。原判決既有前揭瑕疵而無可維
    持，自應由本院撤銷改判。爰審酌被告經觀察、勒戒及強制
    戒治後，竟未戒除毒癮之惡習，而再度施用第一級毒品，顯
    見缺乏戒斷決心，然其施用毒品僅屬戕害自身之行為，未侵
    犯其他法益，復於原審及本院審理中坦認犯行，犯後態度尚
    屬良好等一切情狀，量處有期徒刑一年。又被告犯罪時間，
    係自96年1月間某日起至96年5月3 日16時許，所犯屬集合犯
    之包括上一罪，其犯罪結束時間為96年5月3日，不合中華民
    國96年罪犯減刑條例之減刑要件，爰不予減刑，附此敘明。
六、查獲之第一級毒品，不問屬於犯人與否，均沒收銷燬之，毒
    品危害防制條例第18條第1 項前段定有明文。本件扣案之第
    一級毒品海洛因（驗餘淨重0.15公克），應依上開規定沒收
    銷燬之；又上開毒品之包裝袋乙只，為被告所有供包裝持有
    毒品犯罪所用之物，業據被告供承在卷，故應依刑法第38條
    第1項第2款之規定宣告沒收。
據上論斷，應依刑事訴訟法第369條第1項前段、第364條、第299
條第1項前段，毒品危害防制條例第10條第1項、第18條第1 項前
段，刑法第11條前段、第47條第1項、第38條第1項第2 款，判決
如主文。
本案經檢察官侯千姬到庭執行職務。
中　　華　　民　　國　　96　　年　　9 　　月　　5 　　日
          　　　　刑事第十庭    審判長法　官 楊炳禎
                                      法　官 陳博志
                　　　　　　　        法　官 李春地
以上正本證明與原本無異。
如不服本判決，應於收受送達後十日內向本院提出上訴書狀，其
未敘述上訴之理由者並得於提起上訴後十日內向本院補提理由書
（均須按他造當事人之人數附繕本）。
                                      書記官 蘇秋
中　　華　　民　　國　　96　　年　　9 　　月　　10　　日
附錄所犯法條：
毒品危害防制條例第10條第1項
施用第一級毒品者，處6月以上5年以下有期徒刑。
